【裁判字號】    97,台上,943
【裁判日期】    970509
【裁判案由】    清償借款
【裁判全文】
最高法院民事判決              九十七年度台上字第九四三號
上  訴  人  乙○○
訴訟代理人  蔡正雄律師
被 上訴 人  甲○○
訴訟代理人  吳玲華律師
上列當事人間請求清償借款事件，上訴人對於中華民國九十六年
九月二十六日台灣高等法院第二審判決（九十六年度家上字第一
○六號），提起上訴，本院判決如下：
    主  文
原判決廢棄，發回台灣高等法院。
    理  由
本件上訴人主張：被上訴人於民國八十二年七月三十一日與伊結
婚，九十一年間為購買坐落臺北縣中和市○○路七百九十九號住
辦兩用房地（下稱系爭房地），向伊父母借得自備款一百萬元；
同年伊出售臺北市○○路○段一○九巷三十二弄四號六樓房地（
下稱文山房地），得款六百萬元，乃於九十二年一月二十四日為
其清償父母之借款一百萬元，同月十五日、二十七日、同年六月
三日分別匯款七十四萬五千七百二十六元、一百零二萬元及七十
六萬七千八百六十四元、四十五萬元供其清償銀行貸款；另於九
十一年十二月二十七日、九十二年一月二十七日分別匯款七十四
萬三千八百九十八元、三十一萬元，即共代被上訴人清償五百零
三萬七千四百八十八元，供其清償青年創業貸款、及其工廠之貨
款；兩造亦已於九十三年四月二日辦理夫妻分別財產制，並經登
記在案等情，爰依民法第一千零二十三條第二項、第一千零四十
六條之規定，求為命被上訴人如數給付及加計法定遲延利息之判
決。
被上訴人則以：伊與上訴人結婚後，八十四年七月間即以總價六
百六十九萬元承購文山房地，伊尚負擔六十萬元至八十萬元間之
部分價款、及裝潢費、家電用品；嗣因不敷居家使用，由上訴人
選購系爭房地，由於文山房地尚未出售，要求以伊名義向其母借
款一百萬元為自備款，以伊名義承購並向玉山銀行貸款七百萬元
；九十二年二月間出售文山房地得款六百萬元，上訴人分別清償
其母一百萬元，及文山房地貸款、青年創業貸款、系爭房地貸款
合計五百零三萬七千四百八十八元之債務，固屬不虛；惟上訴人
以伊名義承購系爭房地，約定由伊按月清償系爭房地之貸款本息
，目前尚餘約三百五十萬元，仍由伊繼續繳付；且系爭房地之一
切裝潢、家電用品、日常生活開銷、小孩學雜費，均由伊支付。
九十三年三月間因上訴人與其公司主管不和，惟恐被解雇影響伊
系爭房地，通知伊辦理夫妻分別財產制登記，且上訴人將上開金
額匯至伊帳戶，亦係基於贈與之意思，故上訴人之主張，為無理
由等語，資為抗辯。
原審廢棄第一審所為上訴人勝訴判決，改判駁回其在第一審之訴
，無非以：本件上訴人請求被上訴人償還五百零三萬七千四百八
十八元，提出徐朱彩鳳存摺、徐幼江存摺、對帳單、入戶電匯回
條、匯款通知等，惟上開證物僅能證明上訴人有匯款之事實，其
匯款原因或基於使用消費借貸、贈與、清償等無一而足，故不足
以為上訴人基於與被上訴人間成立消費借貸契約之證明。又上訴
人於九十二年六月三日最後匯款予被上訴人，時隔十個月後之九
十三年四月二日即以因其與所任職公司主管不和，惟恐被解雇影
響被上訴人系爭房地、及公司經營，乃通知被上訴人與之辦理夫
妻分別財產制登記，惟上訴人於為夫妻財產制登記時，竟未就其
匯款供被上訴人清償房屋貸款、及公司貨款，為保留其債權之登
記，迄九十四年十一月十九日因涉及家庭暴力事件，經被上訴人
向台灣板橋地方法院聲請通常保護令，上訴人均未曾為請求償還
，而於訴請離婚後之九十五年三月十七日上訴人始具狀請求被上
訴人償還，上訴人否認贈與，無足採信。從而，上訴人依民法第
一千零四十六條、第一千零二十三條第二項之規定，請求被上訴
人償還五百零三萬七千四百八十八元本息，於未據舉證證明上開
匯款之法律關係之前，其請求自不應准許等詞，為其判斷之基礎
。
惟查修正後之法定財產制，由夫妻各自所有、管理、使用、收益
及處分自己之財產，夫妻之一方如以自己之財產清償他方之債務
時，自應允其婚姻關係存續中請求他方清償之，故民法第一千零
二十三條第二項明定：夫妻之一方以自己財產清償他方之債務時
，於婚姻關係中得請求償還。準此，夫妻之一方依本條項規定向
他方請求償還代為清償債務時僅須證明其以自己財產，清償他方
之債務為已足；倘他方抗辯夫妻間另有贈與等其他法律關係之特
別約定者，自應由他方就該有利之特別約定事實負舉證責任。本
件上訴人主張其將出售文山房地所得六百萬元代被上訴人清償父
母之借款一百萬元，分別匯款七十四萬五千七百二十六元、一百
零二萬元及七十六萬七千八百六十四元、四十五萬元清償被上訴
人銀行貸款；另分別匯款七十四萬三千八百九十八元、三十一萬
元供其清償青年創業貸款及其工廠之貸款等語，已提出徐朱彩鳳
存摺、徐幼江存摺、對帳單、入戶電匯回條、匯款通知等影本為
證；被上訴人亦自承：九十二年二月份才賣掉木柵的房子（即文
山房地，下同），賣了六百萬元，扣除仲介費六萬元，再償還木
柵房屋原來房貸一百萬元，再償還我向徐朱彩鳳借的中和房屋自
備款一百萬元，再償還我之前以中和的房子辦理的土地銀行青年
創業貸款七十四萬元……九十三年三月份再以上開六百萬元中的
三百萬元存入我玉山銀行的帳戶，讓我去還中和房屋的部分房貸
等語（見一審卷(二)一四頁），倘屬無訛，被上訴人就上訴人主張
以其財產代為清償上訴人之原有財產所負債務之事實並未爭執，
僅抗辯係贈與，則就其所抗辯為贈與之特別約定事實，自應由被
上訴人舉證證明之，乃原判決責令依民法第一千零二十三條第二
項規定請求償還之上訴人就其償還之法律關係負舉證責任，即非
無研求之餘地。上訴論旨，執以指摘原判決不當，求予廢棄，非
無理由。
據上論結，本件上訴為有理由。依民事訴訟法第四百七十七條第
一項、第四百七十八條第二項，判決如主文。
中    華    民    國  九十七  年    五    月    九    日
                      最高法院民事第七庭
                          審判長法官  劉  福  來
                                法官  陳  國  禎
                                法官  陳  重  瑜
                                法官  吳  謀  焰
                                法官  許  正  順
      本件正本證明與原本無異
                                      書  記  官
中    華    民    國  九十七  年    五    月  二十三  日
                                                      Ｑ


司法院資訊處製作；財團法人民間司法改革基金會備份。
